最高法院民事判決　　　　　　　　　　　　　　　　八十八年度台上字第二二五號
　　上　訴　人　寅 ○ ○
　　　　　　　　午 ○ ○
　　　　　　　　巳 ○ ○
　　　　　　　　卯 ○ ○
　　　　　　　　辰 ○ ○
　　　　　　　　己 ○ ○
　　　　　　　　庚　　○
　　　　　　　　戊 ○ ○
　　　　　　　　丁 ○ ○
　　　　　　　　辛 ○ ○
　　　　　　　　壬 ○ ○
　　　　　　　　甲 ○ ○
　　　　　　　　丑 ○ ○
　　　　　　　　癸 ○ ○
　　　　　　　　丙○○○
　　　　　　　　子○○○
　　共　　　同
　　訴訟代理人　莊 乾 城律師
　　被 上訴 人　乙 ○ ○
右當事人間請求塗銷地上權登記事件，上訴人對於中華民國八十七年四月二日臺灣高
等法院第二審判決（八十六年度上字第九五九號），提起上訴，本院判決如左：
    主  文
原判決廢棄，發回台灣高等法院。
    理  由
本件上訴人主張：坐落台北縣深坑鄉○○○段萬順寮小段一○○號土地（下稱系爭土
地）原登記為傅九所有，傅九於民國三十六年一月三十一日死亡，由伊十六人繼承，
迄未辦理繼承登記。惟訴外人陳神連於三十八年十二月三十一日以偽造文書方式虛偽
設定在該土地面積八十二‧四五平方公尺範圍內地上權（下稱系爭地上權）登記，嗣
由陳福志繼承後，再讓與被上訴人，並於八十四年六月二十日經台北市新店地政事務
所以新登字第二○八三七○號辦妥移轉登記，系爭土地上建物屬訴外人李永盛所有，
而被上訴人所有「萬順寮七八號」房屋係坐落同地段九三號土地上，距系爭土地有百
公尺之遠，被上訴人於受讓之初，即明知系爭土地上無其所有之建物存在，系爭地上
權自始無效，被上訴人應繼受其前手之瑕疵，伊自得請求塗銷；縱認系爭地上權為有
效，該地上權屬未定期限，且該土地上無建物存在，伊本諸物盡其用及未定期限隨時
可終止契約之法理，乃以起訴狀繕本送達表示終止系爭地上權契約等情，求為命被上
訴人塗銷系爭地上權登記之判決。
被上訴人則以：伊於八十四年五月間，因訴外人陳福志讓與而取得系爭地上權，並依
法完成登記，為善意第三人，應受土地法第四十三條規定之保護，上訴人自不得請求
終止或塗銷登記；系爭地上權係於三十八年間，由陳福志之被繼承人陳神連登記取得
，未約定登記原因，亦未限制使用內容及期限，且地上權不因工作物或竹木滅失而消
滅，縱系爭土地上無伊所有之建物存在，亦不能以此作為塗銷之理由等語，資為抗辯
。
原審將第一審所為上訴人勝訴之判決廢棄，改判駁回其訴，無非以：上訴人主張之事
實，固提出土地登記謄本為證。惟按土地法第四十三條規定之絕對效力，係為保護善
意第三者因信賴登記而設（最高法院六十三年台上字第一八九五號判例意旨參照）。
被上訴人信賴土地法所為之登記，於八十四年五月間，以「讓與」原因，依法完成系
爭地上權移轉登記，有土地登記申請書及土地他項權利移轉契約書可憑。上訴人又未
證明被上訴人為惡意，被上訴人抗辯其因信賴登記而取得系爭地上權，尚非無據。又
按地上權不因工作物或竹木之滅失而消滅，民法第八百四十一條定有明文，惟有關地
上權之存續期間，其定有期限者，於存續期間屆滿時，地上權即歸消滅，未定期限者
，依民法第八百三十四條第一項規定，地上權人得隨時拋棄其權利，至於土地所有人
是否得隨時主張地上權消滅，法無明文規定。如當事人間約定，土地所有人得隨時請
求地上權人交還土地者，其約定因違反地上權設定目的，應歸無效。故未定期限之地
上權，除非有消滅或得撤銷事由，土地所有權人不得以工作物或竹木滅失而任意主張
地上權消滅或撤銷地上權。系爭地上權之原始設定，係由陳神連於三十八年十二月三
十一日單獨申請辦理登記，由台北縣新店地政事務所於三十九年三月三日准予先行辦
理，且未定有存續期間，依陳神連所填具申請書上之建築改良物情況填報表觀之，其
上之基地標示欄記載「深坑鄉○○○段（誤植字）萬順寮小段（誤植字）第一○○號
土地（即系爭土地）」，門牌號數欄則載「萬順路一八號」，亦經第一審及原審分別
調閱本件地上權登記之原始資料查明屬實。次查上開申請書上所載「萬順路一八號」
，現改編為「萬順寮七八號」，有台北縣深坑鄉戶政事務所八十六年一月十七日北縣
深戶六字第○一二一號函可稽。而「萬順寮七八號」房屋係坐落台北縣深坑鄉○○○
段萬順寮小段九三、九三之一號土地上，非坐落系爭土地上，亦有新店地政事務所土
地複丈成果圖在卷足憑。是上訴人主張系爭土地上並無「萬順寮七八號」房屋，且系
爭地上權未定有存續期限，亦無支付租金之約定之事實，固堪認定。惟地上權不因工
作物或竹木之滅失而消滅，未定期限之地上權，土地所有權人不得以工作物或竹木滅
失而任意主張地上權消滅或撤銷地上權，故上訴人主張系爭地上權之使用目的事實上
已不存在，土地所有人得隨時終止，並以起訴狀之送達表示終止系爭地上權契約，請
求被上訴人塗銷地上權登記，即屬無據，應予駁回等詞，為其判斷之基礎。
按土地法第四十三條所謂登記有絕對效力，係為保護因信賴登記取得土地權利之第三
人而設。第三人在辦妥登記取得土地權利前，如已知登記有無效或得撤銷之原因，即
難認其為信賴登記而為新登記之第三人，應不受土地法第四十三條之保護。查上訴人
一再主張，系爭土地原所有權人傅九於三十六年一月三十一日死亡，訴外人陳神連於
三十八年十二月三十一日單獨申請系爭地上權登記時，並無附具地上權設定契約書等
相關文件，登記發生日期為三十八年十二月三十一日，當時傅九已死亡，雙方自始無
設定地上權之合意，且欠缺書面契約，事後亦未補正，被上訴人於受讓系爭地上權及
上開「萬順寮七八號」房屋，明知該屋未坐落系爭土地上，系爭土地上並無其所有之
建物存在，系爭地上權自始無效云云（見一審卷六八頁、七七頁反面、七八頁正面）
，並提出土地登記謄本、建物登記謄本及戶籍謄本為證（見一審卷七○至七二頁、九
頁）。且系爭地上權登記原始申請書上所載門牌「萬順路一八號」房屋，現改編為「
萬順寮七八號」，該屋坐落同小段九三、九三之一號土地上，非坐落系爭土地上，為
原審認定之事實。則陳神連申請登記之系爭地上權，具有無效之原因。而地上權係對
物之權利，存在於地上建築物對土地之間，被上訴人受讓系爭地上權及「萬順寮七八
號」房屋，在辦妥移轉系爭地上權登記前，如已知該屋未坐落系爭土地上，讓與人在
該土地上無建物存在，系爭地上權登記有無效之原因，被上訴人能否謂係信賴登記之
第三人，尚非無疑。原審未詳予調查審認，徒以上訴人未證明被上訴人為惡意，即認
被上訴人應受土地法第四十三條之保護，尚嫌率斷。上訴論旨，指摘原判決不當，聲
明廢棄，非無理由。
據上論結，本件上訴為有理由。依民事訴訟法第四百七十七條第一項、第四百七十八
條第一項，判決如主文。
中      華      民      國    八十八    年      一      月    二十九    日
                              最高法院民事第二庭
                                  審判長法官  曾  桂  香
                                        法官  劉  延  村
                                        法官  徐  璧  湖
                                        法官  劉  福  聲
                                        法官  黃  秀  得
      右正本證明與原本無異
                                              書  記  官
中      華      民      國    八十八    年      二      月      九      日
